臺灣臺中地方法院刑事判決　　　　　　　94年度訴字第1673號
公　訴　人　臺灣臺中地方法院檢察署檢察官
被　　　告　甲○○
上列被告因偽造文書案件，經檢察官提起公訴（93年度偵緝字第
343號），本院判決如下：
    主    文
甲○○連續行使偽造私文書，足以生損害於公眾及他人，處有期
徒刑陸月，如易科罰金，以佰元折算壹日。未扣案偽刻「丙○○」、「丁○○」之印章各壹枚、及如附表所示各該文件上偽造
之印文、署名，均沒收。
    犯罪事實
一、緣甲○○於民國89年以前之不詳時間，擬與乙○○合夥經營
    高毅營造股份有限公司（下稱高毅公司），因本身為自耕農
    ，認不適宜登記為高毅公司之董事長，遂邀由丁○○之弟丙○○擔任高毅公司之名義上董事長，丙○○原應允，後幾經
    思考而表示不同意。嗣甲○○在89年底與乙○○合夥經營高
    毅公司，擔任該公司之實際負責人，為辦理公司變更登記、
    營造業變更登記，明知丙○○不同意擔任高毅公司之董事長
    ，丁○○亦從未同意擔任高毅公司之監察人，竟基於使公務
    員登載不實、行使偽造私文書之概括犯意，於90年1月間某
    日起，以不詳方法取得丙○○、丁○○之國民身分證影本及
    丙○○之照片一張，並利用不知情之刻印行人員擅自偽刻「
    丙○○」、「丁○○」之印章各一枚，在丙○○、丁○○不
    知情且實際上未參與之情況下，連續為下列犯行：
  (一)於90年1月18日前之不詳時間、地點，利用高毅公司不知情
    之承辦人員，在高毅公司董事會議簽到簿「出席董事」欄、
    董事長願任同意書「立同意書人」欄、董事願任同意書「立
    同意書人」欄偽簽「丙○○」之署名各一枚，並以上開偽刻
　  之「丙○○」印章，在高毅公司變更登記申請書、董事會議
    簽到簿、董事長願任同意書、董事願任同意書、補正申請書
    、股東名簿、董事會議事簿上，偽蓋「丙○○」之印文各一
    枚，而偽造如附表編號一至四、六至八之私文書各一份，由
    丙○○擔任高毅公司之董事長；同時在高毅公司監察人願任
    同意書「立同意書人」欄偽簽「丁○○」之署名一枚，並以
    上開偽刻之「丁○○」印章，偽蓋「丁○○」之印文一枚，
    而偽造如附表編號五之私文書一份，由丁○○擔任高毅公司
    之監察人。嗣後，將前開偽造之內容不實之文件，連同上開
    以不詳方法取得之丙○○、丁○○國民身分證影本，交由不
    知情之會計事務所承辦人員，於90年1月18日持以向經濟部
    中部辦公室辦理高毅公司「改選董事監察人等」之變更登記
    ，嗣於90年2月21日完成公司變更登記，將原有董事長楊麗
    麗變更為丙○○，監察人為丁○○，使經濟部中部辦公室之
    公務員將丙○○為董事長、監察人為丁○○之不實事項，登
    載於職務上所掌之公司變更登記事項卡，足生損害於丙○○
    、丁○○及經濟部對於公司登記事項管理之正確性。
  (二)在90年2月12日以前之不詳日期，利用高毅公司不知情之承
    辦人員，將上開偽造之「丙○○」印章蓋於高毅公司之營造
    業登記（變更登記）申請書之負責人印鑑欄，並將以不詳方
    法取得之丙○○照片一張黏貼於負責人欄，以丙○○之名義
    ，偽造高毅公司之營造業登記（變更登記）申請書，進而持
    之向臺中市政府申請高毅公司之營造業變更地址、負責人登
    記而行使（係90年2月12日完成登記），使臺中市政府之公
　　務員將上開不實之事項登載於職務上所掌之公文書，足生損
　　害於丙○○及臺中市政府對於營造業登記事項管理之正確性
　  ；再於90年6月21日以前之不詳日期，利用高毅公司不知情
    之承辦人員，將上開偽造之「丙○○」印章蓋於高毅公司之
    營造業登記（變更登記）申請書之負責人欄，以丙○○之名
    義，偽造高毅公司辦理技師登記之變更登記申請書，並持以
    向臺中市政府申請高毅公司之營造業變更專任工程人員登記
    而行使（係90年6月21日完成登記），使臺中市政府之公務
　  員將上開不實之事項登載於職務上所掌之公文書，足生損害
  　於丙○○及臺中市政府對於營造業登記事項管理之正確性。
    嗣丙○○於91年間收到高毅公司90年度股利憑單，始知其擔
    任高毅公司之董事長，再經查證始知丁○○擔任高毅公司監
    察人，多次催告甲○○為變更登記均避不見面。
二、案經丙○○、丁○○訴由臺灣臺中地方法院檢察署檢察官偵
    查起訴。
    理    由
一、訊據被告甲○○固坦承有以丙○○為高毅公司之董事長、丁○○為高毅公司之監察人，而於90年1月間向經濟部中部辦
    公室辦理公司變更登記，是伊提供丙○○、丁○○等人之身
    分證影本及印章等資料等情，惟矢口否認有偽造文書之犯行
    ，辯稱：丙○○、丁○○在88、89年間同意擔任高毅公司之
    董事長、監察人，所以伊在90年間辦理高毅公司變更登記，
    但高毅公司辦理公司登記之文件上「丙○○」之簽名及「丙○○」、「丁○○」之印文，均非伊簽名、捺印，伊不知是
    何人簽名、捺印，至於高毅公司辦理營造業變更登記之事伊
    不知情，伊曾聯繫丙○○來臺中，但相關程序是楊麗麗辦理
    ，伊對文書程序毫無所知，伊與丁○○是在90、91年間才分
    手，是在辦理公司登記之後，丙○○、丁○○在91年剛過完
    年沒有多久，才說不擔任高毅公司之董事長、監察人云云。
    經查：
  (一)高毅公司係在83年7月6日核准設立登記，公司所在地在臺中
    市○區○○路一段100巷7號1樓，董事長為楊麗麗（即乙○○之妻），另乙○○、葉慧芬為高毅公司之董事，監察人為
    李千芬，嗣於90年1月18日向經濟部中部辦公室辦理高毅公
    司「改選董事監察人」等之變更登記，並在90年2月21日完
    成登記，其公司所在地在臺中市○區○○○路352巷30號2樓
    ，董事長變更為丙○○、監察人變更為丁○○，另甲○○、
    趙子鴻為高毅公司之董事等情，有經濟部中部辦公室以93年
    7 月13日經 (93)中辦三字第09330912230號函檢附之高毅公
    司設立及歷次變更登記事項卡及以93年8月13日經（93）中
    辦三字第09330922770號函檢附之高毅公司登記案卷（卷號
    ：00000000）影本各一份在卷可憑。又高毅公司於90年2月
    間，以負責人「丙○○」之名義，向臺中市政府辦理技師登
    記（係90年2月12日完成登記），暨於90年6月間，以負責人
    「丙○○」之名義，向臺中市政府辦理技師登記（係90年6
    月12日完成登記）等情，亦有臺中市政府以93年4月26日府
    工建字第0930062480號函檢送高毅公司辦理技師登記之相關
    資料（含營造業基本資料、營造業登記變更登記申請書）在
    卷可憑。
  (二)證人即被害人丙○○、丁○○並未同意擔任高毅公司之名義
    董事長、監察人，高毅公司向經濟部中部辦公室辦理公司變
    更登記之相關文件（含董事會議事錄、變更登記申請書、董
    事會議簽到簿、董事長願任同意書、董事願任同意書、監察
    人願任同意書）均未經丙○○、丁○○簽名、捺印，高毅公
    司之營造業登記（變更登記）申請書上負責人欄之「丙○○
    」印文，亦非丙○○捺印等情，業據丙○○、丁○○於本院
    審理時經交互詰問證述綦詳，被害人丙○○結證稱：甲○○
    曾向伊表示要伊擔任營造公司負責人，伊不知道是何家公司
    ，但有口頭答應，之後想說伊不懂營造事務，所以回絕，大
    約90年4至7月間甲○○又要伊出面擔任公司負責人，也沒有
    說是哪家公司，伊仍回絕，伊對甲○○說之前就已經說過不
    願意當負責人，甲○○說如果不願意就過來簽名才能辦理變
    更，伊以為口頭答應就已經是負責人，所以曾到臺中市區的
    臺灣銀行或合作金庫銀行簽名，簽名時伊以為是要更換人頭
    ，所以沒有細看文件，不知文件之內容；伊從未將印章交由
    甲○○保管，亦未授權甲○○代刻印章，伊除了去銀行簽名
    時有交付身分證供承辦人員核對外，沒有交付過身分證給甲○○；伊沒有參與過高毅公司的股東會議，也沒有在該公司
    會議記錄簽名，甲○○從未提及這些事情，伊是到91年收到
    股利憑單才知道擔任高毅公司的負責人等語（見本院94 年9
    月30日審判筆錄第7至9頁、第14頁）；證人丁○○結證稱：
    伊與甲○○原為男女朋友，但在88年間921大地震以前已有
    分手跡象，在89年間正式分手，88年間甲○○有提過要拜託
    丙○○擔任營造公司的負責人，但沒有提過要伊擔任該營造
    公司的監察人，89年初伊聽丙○○說有拒絕甲○○擔任負責
    人之事，伊與丙○○從來沒有參與過高毅公司的董事會，也
    沒有在該公司董事會議記錄簽名，未曾將印章交由甲○○保
    管，亦未授權甲○○代刻印章，上揭文件上印文均非伊所有
    及所捺印，甲○○可輕易取得伊的身分證影本等語（見本院
    94年9月30日審判筆錄第3至4頁）等語。且本院於94年9月30
    日審理期日命證人丙○○、丁○○二人當庭書寫丙○○、丁○○之姓名，經與上開高毅公司董事會議簽到簿上「出席董
    事」欄、董事長願任同意書「立同意書人」欄、董事願任同
    意書「立同意書人」欄之「丙○○」簽名及高毅公司監察人
    願任同意書「立同意書人」欄之「丁○○」簽名（見偵查卷
    第81至83頁，第86頁），以肉眼觀之明顯不同，顯見上開「
    丙○○」、「丁○○」之簽名，確非丙○○及丁○○二人所
    親簽。又高毅公司該次辦理公司變更登記，除董事長、監察
    人分為丙○○、丁○○，另甲○○、趙子鴻為董事，已如前
    述，而上開董事會議簽到簿及董事願任同意書上甲○○、趙
    子鴻之簽名（見偵查卷第81、84、85頁），則分別係甲○○
    、趙子鴻二人所親簽等情，復經被告甲○○供述及證人趙子
    鴻於偵查中證述明確。則被告辯稱丙○○、丁○○有同意擔
    任高毅公司之董事長、監察人云云，倘係屬實，則上開董事
    會議簽到簿及董事長願任同意書、董事願任同意書及監察人
    願任同意書，何以並未交由丙○○、丁○○親自簽名？被告
    空言抗辯稱丙○○、丁○○分別同意擔任董事長、監察人云
    云，委無可採。
  (三)雖被告另以高毅公司之營造業變更登記事項，是楊麗麗帶丙○○到稅捐處及縣政府辦理，伊不知其上照片如何而來云云
    （本院94年9月30日審判筆錄第14頁）。惟證人丙○○於本
    院審理時結證稱：伊不認識楊麗麗，怎麼可能與楊麗麗到稅
    捐處或縣政府，伊曾經和被告到臺中市區的臺灣銀行或合作
    金庫銀行簽名，簽名時沒有細看文件，不知文件之內容，從
    未將印章交由被告保管，亦未授權被告代刻印章，沒有提供
    過大頭照給甲○○等語（見本院94年9月30日審判筆錄第9頁
    、第14頁）；而證人楊麗麗於偵查中亦結證稱：丙○○當負
    責人是被告找的，伊與丙○○沒有見過面等語（見93年度偵
    緝字第343號卷宗第125、156頁）；證人乙○○於偵查中結
    證稱：高毅公司本來是伊與林姓友人投資經營，後來林姓友
    人財務有問題，當時伊認識被告，被告說要投資，被告說丙○○是他的小舅子，來當公司的負責人，因為被告投資比較
    多，就讓被告找負責人，伊沒有與丙○○接洽過，也不認識
    丙○○等語（見93年度偵緝字第343號卷宗第110頁）。是楊
    麗麗、乙○○二人既均不認識丙○○，與之從無接觸，則高
    毅公司申辦各項登記（變更登記）事務，端賴被告與丙○○
    取得聯繫，所須印章、相關資料復均為被告所提供，故被告
    辯稱係楊麗麗帶丙○○前去辦理營造業變更登記事項，伊對
    文書程序毫無所知云云，洵無可採。
  (四)歸結上情，被告甲○○與乙○○合夥經營高毅公司後，既實
    際主導高毅公司變更董事長、監察人之決定，並提供所需文
    件、資料，於相關公司變更登記、營造業變更登記申辦事項
    ，自當明悉，是認被告上開所辯，委無可採，本件被告前開
    辯詞既均不可信，本案復經證人丙○○、丁○○、趙子鴻、
    楊麗麗、乙○○等人分別於偵查及本院審理中證述明確，並
    有上揭調閱之公司變更登記、營造業變更登記相關文件資料
    可佐，其事證明確，犯行堪以認定，應予依法論科。
二、論罪科刑部分：
　(一)按刑法處罰偽造文書罪，旨在保護文書之實質的真正，雖尚
    以足生損害於公眾或他人為要件之一，亦只以有損害之虞為
    已足，有無實受損害，則在所不問。被告擅自偽刻「丙○○
    」、「丁○○」之印章，偽簽「丙○○」、「丁○○」署名
    、偽蓋印文以偽造如附表編號一至八所示文件，並持之連同
    以不詳方式取得之丙○○、丁○○之國民身分證影本辦理公
    司變更登記，暨偽蓋「丙○○」印文以偽造如附表編號九、
    十所示文件，並持之連同以不詳方式取得之丙○○照片一張
    申請營造業變更登記，足生損害於丙○○、丁○○之權益，
    並影響經濟部中部辦公室管理公司變更登記業務、臺中市政
    府管理營造業變更登記業務之正確性，係犯刑法第二百十六
    條、第二百十條之行使偽造私文書罪。次按公司之登記係採
    準則主義，公司於備齊相關文件，經濟部中部辦公室即應依
    公司所附文件據以書面審查，如符合法令規定及程序，即應
    核准其登記。90年11月12日修正前之公司法第三百八十八條
    規定：「主管機關對於公司登記之申請，認為有違反法令或
    不合法定程式者，應令其改正，非俟改正合法後，不予登記
    。」（該條修正後之規定為：「主管機關對於公司登記之申
    請，認為有違反本法或不合法定程式者，應令其改正，非俟
    改正合法後，不予登記。」），係指主管機關對於公司登記
    之申請，僅須就其所提出登記之申請事項，審核其所附書件
    是否符合公司法有關規定為已足（經濟部76年6月30日商320
    64號函釋參照）。第查，營造業之管理，僅就設立事項採取
    許可主義，營造業經主管機關許可設立後，就其登記事項申
    請變更登記時，主管機關僅得依其所附文件據以書面審查，
    如符合法令規定及程序，即應准其變更登記。是以，經濟部
    中部辦公室受理公司申辦設立登記或變更登記、縣（市）政
    府受理營造業申辦變更登記，均僅就所附申請文件為書面審
    查，於此情形，主管機關僅係形式審查，故被告將如附表一
    至八所示內容不實之文件持之向經濟部中部辦公室申請公司
    變更登記，暨將如附表九、十所示內容不實之文件持之向臺
    中市政府申請營造業變更登記，使該管公務員於職務上所掌
    之公文書為不實登載，足以生損害於經濟部、臺中市政府對
    於高毅公司登記管理之正確性，均係犯刑法第二百十四條之
    明知為不實之事項，使公務員登載不實罪。
  (二)被告利用不知情之刻印行人員偽造「丙○○」、「丁○○」
    之印章各一顆，利用高毅公司不知情之承辦人員偽簽「丙○○」、「丁○○」之署名、偽蓋印文、偽造如附表所示私文
    書，暨利用不知情之會計事務所承辦人員申請公司變更登記
　　事項、利用不知情之高毅公司承辦人員申請營造業登記（變
　  更登記）事項而持之行使，均為間接正犯。
  (三)又按行為人偽造私文書，其偽造印章係屬偽造私文書之預備
    行為，偽造印文、署押，則係屬偽造私文書行為之一部，此
    項偽造私文書之低度行為，均應吸收於行使之高度行為之內
    ，不另構成罪名，最高法院33年上字第3232號判例可參。是
    以被告於偽造「丙○○」、「丁○○」之印章後，持以蓋用
    在如附表所示之文件上，而偽造「丙○○」、「丁○○」之
    印文，其偽造印章之行為，係偽造如附表所示私文書之階段
    行為，蓋用在該等偽造私文書上之偽造印文，則屬於該紙私
    文書之一部；另被告於偽造「丙○○」、「丁○○」署名之
    行為，皆為偽造各該私文書之部分行為；又被告於偽造完成
    該等私文書後，利用不知情之會計師、高毅公司承辦人員辦
    理公司變更登記、營造業登記（變更登記）而行使，其各該
    偽造私文書之低度行為均應為行使之高度行為所吸收，均不
    另論罪。
  (四)被告於90年1月18日前偽造如事實欄一(一)所示之公司變更登
　　記申請書、董事會議簽到簿、董事長願任同意書、董事願任
　  同意書、監察人願任同意書、補正申請書、股東名簿、董事
    會議事簿等私文書，係基於單一犯意所為之接續行為，侵害
    同一法益，為接續犯。
  (五)被告所犯使公務員登載不實罪及行使偽造私文書罪間，具有
    方法、結果之牽連關係，應依刑法第五十五條後段之規定，
    從一重之行使偽造私文書罪處斷。被告先後行使如附表所示
    偽造私文書之犯行，均時間緊接，且均觸犯構成要件相同之
    罪名，顯均係基於概括犯意為之，為連續犯，應依刑法第五
    十六條規定，以一罪論，並加重其刑。又公訴人起訴事實雖
    未敘及被告偽造如附表編號九、十之私文書暨持以行使，進
    而使該管公務員登載不實之犯行，然該部分之事實與公訴人
    起訴之犯罪事實既分別具有連續犯之裁判上一罪關係，應為
    起訴效力所及，本院自應併予審究，併予敘明。
  (六)爰審酌被告為經營高毅公司，認本身不適宜登記為公司負責
    人而擅以他人名義辦理公司變更登記、營造業變更登記，動
    機尚稱單純，犯罪之方法及手段亦屬平和，然未得被害人同
    意率爾為之，足生損害於丙○○、丁○○之權益及經濟部對
    於公司登記管理暨臺中市政府對於營造業登記管理之正確性
    ，且犯後否認犯行，猶飾其詞，犯後態度不佳，又被告曾於
    91年間因過失傷害案件，經本院於92年4月18日以91年度交
    易字第580號判處有期徒刑三月確定，甫於92年12月20日易
    科罰金執行完畢（未構成累犯），此有臺灣高等法院被告全
    國前案紀錄表在卷可按，惟本件犯罪時間係在上揭過失傷害
    案件裁判前，無從認被告對於刑罰反應力薄弱等一切情狀，
    量處如主文所示之刑，並諭知易科罰金之折算標準，以示懲
    儆。
三、偽造之「丙○○」、「丁○○」印章各一枚，雖均未扣案，
    但無證據證明業已滅失，另偽造如附表所示文件上之署押（
    詳如附表所示），均依刑法第二百十九條之規定，宣告沒收
    之。附於前開申請公司變更登記、營造業變更登記案卷內之
    丙○○、丁○○之國民身分證影本各一紙、丙○○之照片一
    張，雖均係被告供犯罪所用之物，然分別交予經濟部中部辦
    公室、臺中市政府辦理公司變更登記、營造業變更登記事項
    ，而由主管機關收執管領，已非被告所有，本院無從宣告沒
    收，併此敘明。
據上論斷，應依刑事訴訟法第二百九十九條第一項前段，刑法第
五十六條、第二百十六條、第二百十條、第二百十四條、第五十
五條、第四十一條第一項前段、第二百十九條，罰金罰鍰提高標
準條例第一條前段、第二條，判決如主文。
中　　華　　民　　國　　94　　年　　10　　月　　21　　日
                  刑事第五庭審判長    法  官  賴恭利
                                      法  官  巫淑芳
                                      法  官  林慧貞
上正本證明與原本無異。
如不服本判決，應於送達後十日內向本院提出上訴狀（須附繕
本），上訴於臺灣高等法院台中分院。
                                      書記官  張皇清
中　　華　　民　　國　　94　　年　　10　　月　　21　　日
附表：
┌──┬───────────┬────────────┬──────────┐
│編號│ 偽造私文書名目       │偽造署押之詳情          │ 備註               │
├──┼───────────┼────────────┼──────────┤
│一  │高毅公司90年1月18日變 │新董事長欄偽造之「丙○○│ 93偵緝字第343號卷宗│
│    │更登記申請書          │」印文一枚              │ 第80頁             │
├──┼───────────┼────────────┼──────────┤
│二  │高毅公司90年1月16日下 │偽造之「丙○○」印文一枚│ 同上卷第81頁       │
│    │午2時董事會議簽到簿   │及出席董事欄偽簽之「謝明│                    │
│    │                      │智」簽名一枚            │                    │
├──┼───────────┼────────────┼──────────┤
│三  │高毅公司董事長願任同意│偽造之「丙○○」簽名一枚│ 同上卷第82頁       │
│    │書                    │、印文一枚              │                    │
├──┼───────────┼────────────┼──────────┤
│四  │高毅公司董事願任同意書│偽造之「丙○○」簽名一枚│ 同上卷第83頁       │
│    │                      │、印文一枚              │                    │
├──┼───────────┼────────────┼──────────┤
│五  │高毅公司監察人願任同意│偽造之「丁○○」簽名一枚│ 同上卷第86頁       │
│    │書                    │、印文一枚              │                    │
├──┼───────────┼────────────┼──────────┤
│六  │高毅公司90年2月20日補 │董事長欄偽造之「丙○○」│ 同上卷第72頁       │
│    │正申請書              │印文一枚                │                    │
├──┼───────────┼────────────┼──────────┤
│七  │高毅公司股東名簿      │偽造「丙○○」之印文一枚│ 同上卷第73頁       │
├──┼───────────┼────────────┼──────────┤
│八  │高毅公司90年1月16日下 │主席欄偽造「丙○○」之印│ 同上卷第75頁       │
│    │午二時之董事議事錄    │文一枚                  │                    │
│    │                      │                        │                    │
├──┼───────────┼────────────┼──────────┤
│九  │高毅公司營造業登記（變│負責人印鑑欄偽造「丙○○│ 同上卷第36頁背面   │
│    │更登記）申請書        │」之印文一枚            │                    │
│    │（登記日期90年2月12日 │                        │                    │
│    │）                    │                        │                    │
├──┼───────────┼────────────┼──────────┤
│十  │高毅公司營造業登記（變│負責人印鑑欄偽造「丙○○│ 同上卷第34頁背面   │
│    │更登記）申請書        │」之印文一枚            │                    │
│    │（登記日期90年6月21日 │                        │                    │
│    │）                    │                        │                    │
└──┴───────────┴────────────┴──────────┘
附錄論罪科刑法條
中華民國刑法第二百十四條
 (使公務員登載不實罪)
明知為不實之事項，而使公務員登載於職務上所掌之公文書，足
以生損害於公眾或他人者，處三年以下有期徒刑、拘役或五百元
以下罰金。
中華民國刑法第二百十六條
 (行使偽造變造或登載不實之文書罪)
行使第二百十條至第二百十五條之文書者，依偽造、變造文書或
登載不實事項或使登載不實事項之規定處斷。
中華民國刑法第二百十條
 (偽造變造私文書罪)
偽造、變造私文書，足以生損害於公眾或他人者，處五年以下有
期徒刑。
